臺灣高等法院臺中分院刑事裁定
110年度毒抗字第1129號
抗  告  人  
即  被  告  陳惠如
上列抗告人因檢察官聲請強制戒治案件，不服臺灣臺中地方法院
110 年度毒聲字第1032 號中華民國110 年8 月13 日裁定（檢察
官聲請案號：臺灣臺中地方檢察署110 年度聲戒字第128 號、偵
查案號：109 年度毒偵字第2859、3494號），提起抗告，本院裁
定如下：
    主  文
抗告駁回。
    理  由
一、抗告人即被告陳惠如（下稱抗告人）抗告意旨略以：強制戒
    治係屬於刑罰之延伸，應有刑事訴訟法第370 條所揭示「不
    利益變更禁止原則」之適用。查抗告人所犯施用第一、二級
    毒品罪依毒品危害防制條例第10 條法定本刑為5 年以下，
    惟抗告人於觀察、勒戒2 個月後，又經原審裁定強制戒治1 
    年，總和為期1 年2 月，若依整體綜合觀察比較，抗告人之
    人身自由、財產，較自費負擔勒戒療程費用之損害更大，為
    此請依法撤銷原裁定云云。
二、按犯毒品危害防制條例第10條之施用毒品罪者，檢察官應聲
    請法院裁定，令被告入勒戒處所觀察、勒戒，其期間不得逾
    2月。觀察、勒戒後，檢察官依據勒戒處所之陳報，認受觀
    察、勒戒人無繼續施用毒品傾向者，應即釋放，並為不起訴
    之處分或不付審理之裁定；認受觀察、勒戒人有繼續施用毒
    品傾向者，檢察官應聲請法院裁定令入戒治處所強制戒治，
    其期間為6個月以上，至無繼續強制戒治之必要為止，但最
    長不得逾1年，毒品危害防制條例第20條第1項、第2項定有
    明文。且該條為強制規定，法院並無裁量餘地。又勒戒處所
    應注意觀察受觀察、勒戒人在所情形，經醫師研判其有或無
    繼續施用毒品傾向後，至遲應於觀察、勒戒期滿之15日前，
    陳報該管檢察官，觀察勒戒處分執行條例第8條第1項亦規定
    至明。是依前揭法條規定，研判受觀察、勒戒人有無繼續施
    用毒品傾向者，為勒戒處所內之專業醫師。又有無繼續施用
    毒品傾向之評估標準，並非完全以受觀察、勒戒人勒戒後之
    結果為準，勒戒前之各種情況，仍應作為評估之依據。勒戒
    處所所依憑之「有無繼續施用毒品傾向評估標準評分說明手
    冊」（2021年3月26日修正版），係以前科紀錄與行為表現
    、臨床評估、社會穩定度三項合併計算分數，每一大項皆有
    靜態因子與動態因子。先以靜態因子分數評分，靜態因子分
    數總分在60分（含）以上為「有繼續施用毒品傾向」；60分
    以下，與動態因子分數相加，如果總分在60分（含）以上，
    為「有繼續施用毒品傾向」。故有無「繼續施用毒品傾向」
    ，係依具體個案之臨床實務及相關事證等情綜合判定，有其
    相當之專業依據及標準，且涉及專門醫學，又衡酌強制戒治
    之目的，係為協助施用毒品者戒斷毒品之心癮及身癮所為之
    一種保安處分類型，而該評估標準係適用於每一位受觀察、
    勒戒處分之人，具一致性、普遍性、客觀性，倘其評估由形
    式上觀察，無擅斷或濫權等明顯不當之情事，法院宜予尊重
    。
三、經查：
（一）抗告人基於施用第一級毒品之犯意，於109年5 月19日起
      至同年月21日10時35分許為警查獲時止之間某時，在臺中
      市○○區○○路000巷00號友人住處內，以將海洛因摻入香菸
      內吸食之方式，施用第一級毒品海洛因1次。嗣經警於109
      年5 月21日13時12分許，徵得其同意採集尿液送驗，結果
      呈嗎啡陽性反應。抗告人又基於施用第一級毒品之犯意，
      於109年7 月30日5 、6 時許，在上址友人住處，以將海
      洛因摻入香菸內吸食之方式，施用第一級毒品海洛因1次
      ；另基於施用第二級毒品之犯意，於同日9 、10時許，在
      同上處所，以將甲基安非他命置於玻璃球內以火燒烤吸食
      煙霧之方式，施用第二級毒品甲基安非他命1次。嗣經警
      於同日17時35分許，徵得其同意採集尿液送驗，結果呈嗎
      啡、安非他命及甲基安非他命陽性反應。上揭事實均經抗
      告人於檢察事務官詢問時坦承不諱，並有相關採證同意書
      及採驗報告在卷可稽，足認抗告人之任意性自白與事實相
      符，其確有前述施用第一、二級毒品之事實，堪予認定。
（二）抗告人經原審法院109年度毒聲字第720號裁定令入勒戒處
      所觀察、勒戒，於觀察、勒戒執行後，據法務部○○○○○○○○
      ○○依「有無繼續施用毒品傾向證明書」、「有無繼續施用
      毒品傾向評估標準紀錄表」綜合判斷結果（其中「前科紀
      錄與行為表現」30分、「臨床評估」32分、「社會穩定度
      」0分；總計靜態因子52分、動態因子10分，總分為62分
      ），認抗告人有繼續施用毒品之傾向，有上開裁定及卷附
      該所110年8月4日中女戒衛字第11012001660號函暨檢附之
      有無繼續施用毒品傾向證明書、評估標準紀錄表可考。該
      綜合判斷之結果，係由該所具相關專業知識經驗人士，依
      其本職學識，於抗告人觀察、勒戒期間，就抗告人過往前
      科紀錄與行為表現、臨床評估及社會穩定度等因素所為之
      綜合判斷，具有科學驗證所得之結論，核與前揭勒戒處所
      評分說明手冊之規定並無不合，且勒戒處所之組織、人員
      之資格及執行觀察、勒戒相關程序，暨判斷施用毒品者有
      無繼續施用毒品傾向，均有相關法令嚴格規範，非可恣意
      而為，由形式上觀察，並無擅斷或濫權等明顯不當之情事
      ，自得資為判斷抗告人有無繼續施用毒品傾向之證明。原
      裁定依檢察官聲請，參酌前揭有無繼續施用毒品傾向證明
      書及評估標準紀錄表，裁定令抗告人入戒治處所施以強制
      戒治，自屬適法。
（三）抗告人雖以前開情詞提起抗告，惟刑事訴訟法第370條有
      關不利益變更禁止原則，係規定被告上訴或為被告之利益
      而上訴者，第二審法院不得諭知較重於原審判決之刑（含
      宣告刑及執行刑），與本件原審法院裁定抗告人令入戒治
      處所強制戒治，屬第一審法院之裁定，並無關聯，抗告意
      旨此部分容有誤解。況毒品危害防制條例所規定之觀察、
      勒戒或強制戒治處分，其立法意旨在幫助施用毒品者戒除
      毒癮，該處分之性質非為懲戒行為人，而係為消滅受處分
      人再次施用毒品之危險性，目的係在戒除行為人施用毒品
      身癮及心癮之措施，且強制戒治係導入療程之觀念，針對
      行為人將來之危險所為預防、矯治措施之保安處分，以達
      教化與治療之目的，可謂刑罰之補充制度。從而毒品危害
      防制條例所規定之觀察、勒戒或強制戒治等保安處分，雖
      兼含社會隔離、拘束身體自由之性質，卻有刑罰不可替代
      之教化治療作用；刑罰與保安處分二者無論在宣告基礎（
      過往的惡害、將來的危險性）、性質（主要、補充性處分
      ）、功能（應報正義、預防或特別預防目的）及其裁量原
      則（罪刑相當性原則、比例原則）均有不同，自不能以二
      者同屬限制行為人人身自由之處分為由，逕將施用第一、
      二級毒品罪之法定刑與保安處分期間相互比較後，遽謂保
      安處分期間過長而違反比例原則或罪刑不相當原則。是該
      條例第20條第2項後段規定，係屬強制規定，只需觀察、
      勒戒後，經評定受觀察、勒戒人有繼續施用毒品傾向者，
      檢察官即應聲請法院裁定令入戒治處所施以強制戒治。本
      件抗告人既有施用海洛因及甲基安非他命之犯罪事實，並
      由原審法院裁定送勒戒處所執行觀察、勒戒處分後，經法
      務部○○○○○○○○○○依個案之臨床實務及具體事證，專業評估
      判定抗告人仍有繼續施用毒品傾向，而尚未戒除毒癮，則
      為降低其再次施用毒品之危險性，自有依法施以強制戒治
      之必要。抗告人以其所受觀察、勒戒與強制戒治之期間加
      總後已達1年2月，足使其人身自由、財產等權利承受較大
      損害等情，質疑原裁定違法不當，自屬無憑，難認可採。
四、綜上所述，原審以檢察官聲請意旨並無不合，依據毒品危害
    防制條例第20條第3項、第2項後段規定，裁定抗告人令入戒
    治處所施以強制戒治，其期間為6個月以上，至無繼續強制
    戒治之必要為止，但最長不得逾1年，經核其認事用法並無
    違誤。抗告人徒以前詞指摘原裁定不當，難認有理由，應予
    駁回。
中　　華　　民　　國　　110 　年　　9 　　月　　27　　日
          刑事第十二庭     審判長法　官  張  國  忠     
　　　　　　      　　　 　　    法　官  陳      葳 
　　　　　　　　　       　　　  法　官  高  文  崇 
上列正本證明與原本無異。
不得再抗告。
　　　　　　　　　　　　   　　  書記官  施  耀  婷 
　　　　　　　　　　　　　　　　 
中　　華　　民　　國　　110 　年　　9 　　月　　27　　日